【裁判字號】    98,上易,623
【裁判日期】    981130
【裁判案由】    業務侵占
【裁判全文】
臺灣高等法院高雄分院刑事判決         98年度上易字第623號
                                     98年度上易字第625號
上  訴  人
即  被  告  丁○○
選任辯護人  李明益律師
上列上訴人因業務侵占案件，不服臺灣高雄地方法院98年度審易
字第487 、1297號中華民國98年7 月31日第一審判決（起訴案號
：臺灣高雄地方法院檢察署97年度偵字第14027 號、97年度調偵
字第1384號、98年度調偵字第502 號、503 號、504 號），提起
上訴，本院判決如下：
    主  文
原判決關於業務侵占丙○○交付之款項部分暨定執行刑部分均撤
銷。
丁○○被訴業務侵占丙○○交付款項部分無罪。
其他上訴駁回。
駁回部分被告所處之刑有期徒刑壹年貳月、柒月，應執行有期徒
刑壹年陸月。
    事  實
一、丁○○係址設高雄市○○區○○路23號1 樓「民生不動產企
    業社（以下稱民生企業社）」負責人，從事不動產仲介、買
    賣及代標法拍屋等業務，並以代收客戶所交付款項為其附隨
    業務，為從事業務之人。然丁○○因個人財務狀況不佳，一
    時需款孔急，詎其明知於收受客戶所交付之款項後，必須依
    據受託代辦內容確實辦理各類繳款事宜，不得擅自予以處分
    或挪用，猶意圖為自己不法之所有，先後實施下列犯行：
  (一)戊○○、甲○○○夫妻於民國（下同）96年10月10日前往民
    生企業社，委託丁○○以渠2 人名義代為標購址設高雄縣仁
    武鄉○○○街142 號之法拍屋。嗣丁○○於同年月25日拍得
    前揭不動產後，乃於翌日指派員工王紫涵（原名王臆綵）向
    甲○○○收取票面金額新臺幣（下同）461 萬元之支票1紙
    ，欲作為向法院繳納得標餘款之用，王紫涵再將該支票轉交
    予丁○○收受。詎丁○○取得該紙支票後，旋於某不詳時日
    持向中華郵政公司民壯郵局提示兌現，並擅自將所兌領款項
    461 萬元全數挪用以供清償個人債務。嗣戊○○經法院來函
    通知因其未繳納尾款而依法撤銷上揭拍定資格，始查悉上情
    。
  (二)另乙○○於96年11月20日18時許，前往民生企業社委託丁○○代為標購址設高雄市○○區○○路41巷8 之2 號之法拍屋
    ，並交付現金1 萬元由該企業社員工黃偉治代收作為訂金之
    用，隨後黃偉治再於同日轉交予丁○○收受。其後丁○○又
    要求乙○○必須先給付2 成押標金以利與銀行辦理協商，雙
    方遂於96年12月14日12時許相約在乙○○位於高雄市○○區
    ○○路103 號住處見面，乙○○則當場交付票面金額67萬元
    之陽信商業銀行支票1 紙（票號：AB0000000 ）予丁○○收
    受，丁○○並於同日持往聯邦銀行三民分行提示兌現，且為
    填補個人財務漏洞，乃於同日將乙○○所交付前揭款項合計
    68萬元全數侵占入己而挪為他用。
二、案經甲○○○、戊○○及乙○○訴由高雄市政府警察局三民
    第二分局報請台灣高雄地方法院檢察署檢察官偵查起訴。
    理  由
甲、有罪部分：
一、訊據上訴人即被告丁○○對於前揭事實坦承不諱，核與被害
    人甲○○○、乙○○於警詢及檢察官偵查中指訴之情節相符
    ，並有分別由甲○○○、乙○○簽立之專任委託標購房屋契
    約書2 份、戊○○、乙○○書立之預收款憑證各1 紙及陽信
    商業銀行大順分行面額67萬元支票1 紙附卷可稽，足徵被告
    之自白核與事實相符，堪予採信。按業務侵占罪之成立，以
    因執行業務而持有他人之物為前提，倘行為人基於業務關係
    合法持有他人之物，而於持有狀態繼續中，擅自處分或易持
    有為所有之意思而逕為所有人之行為，即足當之。查被告平
    素既以從事不動產仲介、買賣及代標法拍屋為業，並以代收
    客戶所交付款項為其附隨業務，竟未確實依據受託代辦內容
    辦理各類繳款事宜，反將其向客戶所收款項擅自挪為己用，
    是被告所為業已該當刑法業務侵占罪之構成要件甚明。綜前
    所述，本件事證明確，被告前揭犯行洵堪認定，應予依法論
    科。
二、核被告丁○○所為，均係犯刑法第336 條第2 項業務侵占罪
    。又被告先後實施2 次業務侵占犯行，彼此間犯意個別且行
    為互殊，應予分論併罰為當。
三、原審因而適用刑法第336 條第2 項，刑法施行法第1 條之1
    ，審酌被告犯罪之動機、目的、手段及各次侵占之款項數額
    ，利用告訴人等之信任，非法侵占渠等所交付之款項，惡性
    非輕，惟念其犯罪後尚知坦承犯行，且事後已與部分被害人
    適度處理賠償事宜等一切情狀，就侵占戊○○、甲○○○夫
    妻款項部分，科處有期徒刑1 年2 月；就侵占乙○○款項部
    分，科處有期徒刑7 月，其認事用法皆無不合，量刑亦稱允
    當（按原判決已就被告侵占款項之多寡，有無成立和解等情
    ，予以斟酌，而科處輕重不同之刑罰），被告上訴請求從輕
    科刑，非有理由，應予駁回。
乙、無罪部分：
一、公訴意旨以：緣丙○○於96年10月5 日前往民生企業社，委
    託丁○○以其弟「彭德鈞」之名義代為標購址設高雄縣鳳山
    市○○○街118 號10樓之法拍屋，並於同日交付定金40萬元
    及簽約金1 萬元予丁○○收受，其後再陸續於同年10月25日
    、同年11月14日及同年11月15日分別交付14萬元、155 萬2,
    000 元及4 萬8,000 元，總計交付215 萬元予丁○○收受，
    欲作為標購前開不動產之用。詎丁○○取得上述款項後，為
    期填補個人財務漏洞，乃於不詳時日一次逕將該筆款項全數
    侵占入己而擅自挪用。嗣因丁○○於同年12月6 日以彭德鈞
    名義拍得前開不動產後，旋持向聯邦商業銀行鳳山分行辦理
    抵押貸款，且丙○○事後亦多次向丁○○要求辦理移轉登記
    均未獲回應，始查悉上情，因認丁○○此部分亦犯刑法第33
    6 條第2 項之業務侵占罪嫌云云。
二、公訴人認定被告丁○○涉犯此部分業務侵占罪，無非以被告
    丁○○於偵查中之自白、告訴人丙○○之指訴及有專任委託
    標購房地契約書影本1 紙、丙○○繳款之收據4 紙及土地登
    記謄本附卷可稽等情，為其論據，惟訊據被告丁○○堅決否
    認有此部分犯行，辯稱：上開法拍標的是丙○○兒子名義之
    房子，丙○○想自己拍下來，因怕不合規定，委託伊借用伊
    胞弟彭德鈞之名義拍得該房屋，他也有將丙○○交付之款項
    向法院繳交房屋價款完畢，房屋也移轉到伊弟彭德鈞名下，
    嗣因伊急需用款，經徵得丙○○之同意，用該房屋向銀行借
    款130 萬元，只是伊因無力還清債務塗銷抵押，丙○○才會
    提出告訴，現伊已將房屋過戶給丙○○，抵押債務亦伊弟彭
    德鈞負責按月清償，現已與丙○○和解，伊在偵查中承認犯
    罪係因不諳法律，伊實無侵占之犯意等語。證人即告訴人丙○○於本院審理時亦結證稱：被告丁○○用其弟彭德鈞之名
    義標下上開法拍屋，是伊事先同意的，後來被告向聯邦銀行
    抵押借款伊也知情，只是被告遲未辦理塗銷抵押，伊才會提
    出告訴，現伊已與被告成立和解，由被告負責償還向銀行之
    借款等語；2 人所述相符，被告既已依告訴人丙○○之委託
    向法院拍得房屋，並繳清價款，即無侵占丙○○所交付之款
    項可言，嗣後被告以該房屋向聯邦銀行借款，告訴人亦已同
    意，自亦無背信之情事，縱被告無力償還借款而未依約塗銷
    抵押，此係屬民事糾葛，應循民事途徑解決，此外又乏其他
    確切之事證足證被告有侵占之犯行，原審未予詳察，就此部
    分予以論罪科刑，自有未洽，被告上訴否認此部分犯罪而指
    摘原審此部分判決不當，非無理由，應由本院將原判決此部
    分連同定執行刑部分均撤銷，諭知被告丁○○無罪。
丙、本案駁回被告上訴部分，被告所處之刑有期徒刑1 年2 月及
    有期徒刑7月，應定執行刑為有期徒刑1年6月。
據上論結，應依刑事訴訟法第368 條、第369 條第1 項前段、第
364 條、第301 條第1 項，刑法第51條第5 款，判決如主文。
本案經檢察官陳國全到庭執行職務。
中    華    民    國    98    年    11    月    30    日
                  刑事第四庭    審判長法  官  蕭權閔
                                      法  官  林水城
                                      法  官  陳吉雄
以上正本證明與原本無異。
本件不得上訴。
中    華    民    國    98    年    12    月    1     日
                                      書記官  郭蘭蕙
附錄本件判決論罪科刑法條：
刑法第336條第2項
對於業務上所持有之物，犯前條第1 項之罪者，處6 月以上5 年
以下有期徒刑，得併科3 千元以下罰金。


司法院資訊處製作；財團法人民間司法改革基金會備份。
